臺灣高等法院高雄分院民事判決　　　　 100年度上易字第49號
上　訴　人　　杜貴萍
兼訴訟代理人　張金龍
被上訴人　　　花旗(台灣)商業銀行股份有限公司
　　　　　　　　　　　　4樓至16樓
法定代理人　　管國霖
訴訟代理人　　黃敬弼
　　　　　　　陳永祺
上列當事人間請求塗銷所有權移轉登記等事件，上訴人對於民國
99年11月24日臺灣高雄地方法院99年度訴字第1340號第一審判決
提起上訴，本院於100 年6 月15日言詞辯論終結，判決如下：
    主  文
上訴駁回。
第二審訴訟費用由上訴人負擔。
    事 實 及 理 由
一、被上訴人起訴主張：上訴人張金龍於民國93年5 月間向伊借
    款新臺幣（下同）20萬元，期間5 年，約定按月平均攤還本
    息，張金龍自95年8 月24日起，未依約履行，且於95年8 月
    22日與上訴人杜貴萍通謀為虛偽買賣之意思表示，張金龍將
    其所有坐落高雄市大寮區○○○段77地號土地及其上同段63
    建號建物（門牌號碼高雄市○○區○○路199 巷22號，以下
    稱系爭房地），於同年8 月30日以買賣為原因，移轉所有權
    移轉予杜貴萍，上訴人間就系爭房地之買賣及所有權移轉行
    為無效，杜貴萍應塗銷95年8 月30日所為系爭房地之所有權
    移轉登記。如上訴人間就系爭房地之買賣及所有權移轉行為
    並非通謀虛偽意思表示，上訴人移轉系爭房地所有權時為夫
    妻，杜貴萍對於張金龍之財務狀況，知之甚稔，張金龍除系
    爭房地外，無其他財產足資清償債務，上訴人就系爭房地買
    賣及所有權移轉之有償行為，有害於伊對張金龍債權之實現
    ，伊得請求撤銷該有償行為，請求杜貴萍塗銷95年8 月30日
    所為系爭房地之所有權移轉登記。爰依民法第87條第1 項、
    第242 條、第767 條、第244 條第2 項、第4 項之規定，求
    為判決：(一)先位聲明：1.確認上訴人間就系爭房地之買賣及
    所有權移轉行為不存在。2.杜貴萍應將系爭房地於95年8 月
    30日所為之所有權移轉登記予以塗銷。(二)備位聲明：1.上訴
    人間就系爭房地之買賣及所有權移轉行為，均應予撤銷。2.
    杜貴萍應將系爭房地於95年8 月30日所為所有權移轉登記予
    以塗銷。
二、上訴人則以：張金龍經營之工廠於95年5 月27日發生火災，
    因無力賠償受火災波及之鄰居及車輛之損害，向杜貴萍及其
    前岳父借款約一百多萬元，約定以借款金額作為系爭房地之
    買賣價金，將系爭房地出售予杜貴萍，辦理所有權移轉登記
    2 人間就系爭房地之買賣及所有權移轉行為，並非虛偽云云
    ，資為抗辯。
三、原法院依先位聲明判決被上訴人勝訴。上訴人提起上訴，求
    為：(一)原判決廢棄。(二)被上訴人在第一審之訴駁回。被上訴
    人則求為駁回上訴。
四、兩造不爭執事項：
  (一)張金龍於93年5 月間向被上訴人借款20萬元，約定期間5 年
    ，應按月平均攤還本息，張金龍自95年8 月24日起未依約履
    行，截至99年7 月19日止，尚欠本金11萬9052元。
  (二)張金龍於95年8 月30日將系爭房地所有權，以買賣為原因，
    移轉登記予杜貴萍。
  (三)張金龍於95年11月間，依「中華民國銀行公會會員辦理消費
    金融案件無擔保債務協商機制」，與各債權銀行達成分期清
    償協議後，依協議履行4 期，自96年3 月11日起不定期清償
    部分債務，迄99年7 月19日止，尚欠被上訴人本金11萬9052
    元。
五、本院判斷：
    上訴人間就系爭房地之買賣及所有權移轉行為，是否為通謀
    虛偽意思表示? 被上訴人聲請塗銷杜貴萍對系爭土地之所有
    權移轉登記是否可採?
  (一)按表意人與相對人通謀而為虛偽意思表示者，其意思表示無
    效；債務人怠於行使其權利時，債權人因保全債權，得以自
    己之名義，行使其權利；對於妨害其所有權者，得請求除去
    之，民法第87條第1 項前段、第242 條前段、第767 條第1
    項中段定有明文。又「表意人與相對人通謀而為虛偽之意思
    表示者，其意思表示無效，為民法第八十七條前段所明定。
    準此，因出於通謀虛偽意思表示所成立之買賣債權契約及其
    所有權移轉登記之物權行為自應認為無效。縱使虛偽意思表
    示之一方（買受人），已因無效之法律行為（包括債權行為
    及物權行為）完成土地所有權移轉登記，仍不能取得所有權
    ，該虛偽買受人當然不得本於所有人之地位，行使民法第七
    百六十七條之物上請求權」（最高法院94年度台上字第1640
    號裁判參照）。
  (二)張金龍於93年5 月間向被上訴人借款20萬元，期間5 年；又
    於94年間爭房地向玉山銀行抵押借款，依張金龍所提其玉山
    銀行存款帳戶，於98年至99年間仍有以張金龍名義，繳納抵
    押借款本息（本院卷29至39頁），但張金龍向被上訴人之借
    款，在95年8 月24日起未依約履行前，即於95年8 月22日以
    買賣為原因，於同年月30日將系爭房地所有權，移轉登記予
    杜貴萍；而張金龍之工廠於95年5 月27日發生火災，其自95
    年7 月15日起至95年8 月10日止，與被害人楊祐全等12人達
    成和解，除賠償現金62萬元外，另簽發金額共292 萬元之支
    票予被害人，有和解書可參（本院卷40至51頁），足見張金
    龍於95年8 月間仍有現金可供週轉及商業信用，然張金龍卻
    選擇將系爭房地所有權移轉予當時仍為其配偶之杜貴萍（兩
    人於98年7 月13日離婚），並以張金龍名義繼續繳納抵押借
    款（張金龍於94年7 月間以系爭房地為擔保品，向玉山銀行
    申辦抵押借款，於95年8 月30日借款餘額為187 萬6739元，
    有玉山銀行99年8 月12日玉山七賢（消）字第0990804001號
    函在卷可憑，原審卷45頁），並賠償火災被害人之損害，但
    就系爭積欠被上訴人僅11萬餘元之債務，卻違約不履行，由
    上開上訴人選擇性之清償債務，及上訴人迄未提出張金龍向
    杜貴萍借多少錢，杜貴萍亦未提出其借錢予張金龍之資流向
    ，証明兩人間買賣系爭房地為真實，足見被上訴人主張上訴
    人就系爭房地之買賣及所有權移轉行為，為通謀虛偽意思表
    示，核屬可採。上訴人提出其火災和解書、玉山銀行繳款書
    ，均不足証明兩人間有借款關係。
六、綜上所述，上訴人就系爭房地之買賣及所有權移轉行為，係
    通謀虛偽意思表示，應屬無效，被上訴人得聲請確認上訴人
    間就系爭房地之買賣及所有權移轉行為不存在。而上訴人已
    完成系爭房地所有權移轉登記，杜貴萍仍不得取得所有權。
    系爭房地現登記於杜貴萍名義，張金龍又自承已無其他財產
    （本院卷62頁），則張金龍應本於所有權請求杜貴萍將已辦
    理之所有權移轉登記予以塗銷，惟張金龍怠於行使其權利，
    被上訴人為保全對張金龍之債權，依民法第242 條、第767
    條之規定，代位上訴人張金龍請求杜貴萍將系爭房地於95年
    8 月30日以買賣為原因之所有權移轉登記予以塗銷，為有理
    由，應予准許。原審判決被上訴人勝訴，於法並無不合。上
    訴意旨指摘原判決不當，求予廢棄改判，為無理由，應予駁
    回其上訴。兩造其餘証據資料不影響判決結果，爰不逐一論
    述，併予敘明。
七、據上論結，本件上訴為無理由，依民事訴訟法第449 條第1
    項、第78條、第85條第1 項前段，判決如主文。
中    華    民    國   100    年    6     月    29    日
                            民事第六庭
                                審判長法官  許明進
                                法      官  徐文祥
                                法      官  李炫德
以上正本證明與原本無異。
本件不得上訴。
中    華    民    國   100    年    6     月    29    日
                                書  記  官  賴梅琴